ACORDAO-COMPLETO-2369275

ACÓRDÃO 10593/2019 ATA 37/2019 - SEGUNDA CÂMARA

VISTOS, relatados e discutidos estes autos de tomada de contas especial instaurada pelo então Ministério do Desenvolvimento da Ciência, Tecnologia e Inovação (MCTI) em desfavor de Evaneide Antônia de Melo (gestão: 2009-2012) e de Pedro Gildevan Coelho Melo (gestões:2005-2008 e 2013-2016) , como ex-prefeitos de Santa Filomena - PE, diante da parcial impugnação dos dispêndios inerentes ao Convênio nº 01.0024.00/2006 destinado a apoiar o "desenvolvimento sustentável da indústria de processamento da mandioca" sob o valor de R$ 241.015,60 pelo aporte de R$ 219.015,60 em recursos federais e de R$ 22.000,00 em recursos da contrapartida;
ACORDAM os Ministros do Tribunal de Contas da União, reunidos em Sessão da 2ª Câmara, ante as razões expostas pelo Relator, em:
	9.1. considerar revel a Sra. Evaneide Antônia de Melo, nos termos do art. 12, § 3º, da Lei nº  8.443, de 1992;
9.2. rejeitar as alegações de defesa apresentadas por Pedro Gildevan Coelho Melo;
9.3. julgar irregulares as contas de Pedro Gildevan Coelho Melo, nos termos dos arts. 1º, I, 16, III, "b" e "c", 19, caput e 23, III, da Lei nº 8.443, de 1992, para condená-lo ao pagamento do débito apurado nestes autos, atualizado monetariamente e acrescido dos juros de mora calculados desde as datas especificadas até a efetiva quitação, fixando-lhe o prazo de 15 (quinze) dias, contados da ciência desta deliberação, para comprovar, perante o Tribunal, nos termos do art. 214, III, "a", do RITCU, o recolhimento da referida dívida em favor do Tesouro Nacional sob as seguintes condições:
	Valor Original (R$) :
	Data da Ocorrência:

	47.738,64
	26/9/2008

9.4. julgar irregulares as contas de Evaneide Antônia de Melo, nos termos dos arts. 1º, I, 16, III, "b" e "c", 19, caput e 23, III, da Lei nº 8.443, de 1992, para condená-la ao pagamento do débito apurado nestes autos, atualizado monetariamente e acrescido dos juros de mora calculados desde as datas especificadas até a efetiva quitação, fixando-lhe o prazo de 15 (quinze) dias, contados da ciência desta deliberação, para comprovar, perante o Tribunal, nos termos do art. 214, III, "a", do RITCU, o recolhimento da referida dívida em favor do Tesouro Nacional sob as seguintes condições:
	Valor Original (R$) :
	Data da Ocorrência:

	53.780,00
	6/1/2009

	60.000,00
	26/1/2011

9.5. aplicar em desfavor de Pedro Gildevan Coelho Melo e Evaneide Antônia de Melo,  individualmente, a multa prevista no art. 57 da Lei nº 8.443, de 1992, respectivamente, sob o valor de R$ 15.000,00 (quinze mil reais) e de R$ 35.000,00 (trinta e cinco mil reais) , fixando-lhes o prazo de 15 (quinze) dias, contados da notificação, para que comprovem, perante o Tribunal (art. 214, III, "a", do RITCU) , o recolhimento das referidas dívidas ao Tesouro Nacional, atualizadas monetariamente na forma da legislação em vigor;
	9.6. autorizar, caso requerido, nos termos do art. 26 da Lei nº 8.443, de 1992, e do art. 217 do RITCU, o parcelamento das dívidas fixadas por este Acórdão em até 36 (trinta e seis) parcelas mensais e sucessivas, com a atualização monetária e os correspondentes acréscimos legais, esclarecendo aos responsáveis que a falta de pagamento de qualquer parcela importará no vencimento antecipado do saldo devedor, sem prejuízo das demais medidas legais; 
9.7. autorizar, desde logo, a cobrança judicial das dívidas fixadas por este Acórdão, nos termos do art. 28, inciso II, da Lei nº 8.443, de 1992, caso não atendida a notificação; e
	9.8. determinar que a unidade técnica envie a cópia deste Acórdão, acompanhado do Relatório e da Proposta de Deliberação, à Procuradoria da República no Estado de Pernambuco, nos termos do art. 16, § 3º, da Lei nº 8.443, de 1992, e do art. 209, § 7º, do RITCU, para o ajuizamento das ações civis e penais cabíveis.

Tomada de Contas Especial instaurada pelo Ministério do Desenvolvimento da Ciência, Tecnologia e Inovação (MCTI) em desfavor de Evaneide Antônia de Melo (gestão: 2009-2012) e de Pedro Gildevan Coelho Melo (gestões:2005-2008 e 2013-2016), como ex-prefeitos de Santa Filomena/PE, diante da parcial impugnação das despesas inerentes ao Convênio nº 01.0024.00/2006 destinado a apoiar o desenvolvimento sustentável da indústria de processamento da mandioca, sob o montante de R$ 241.015,60, pelo aporte de R$ 219.015,60 em recursos federais e de R$ 22.000,00 em recursos da contrapartida.

Segunda Câmara

Município de Santa Filomena - PE.

3. Responsáveis: Evaneide Antônia de Melo (CPF XXX.124.154-XX) e Pedro Gildevan Coelho Melo (CPF XXX.791.454-XX).

Ana Arraes (Presidente).

13.1. Ministros presentes: Ana Arraes (Presidente) e Aroldo Cedraz.
13.2. Ministra que alegou impedimento na Sessão: Ana Arraes (Presidente).
13.3. Ministros-Substitutos convocados: Augusto Sherman Cavalcanti e Marcos Bemquerer Costa.
13.4. Ministro-Substituto presente: André Luís de Carvalho (Relator).

ACORDAO-COMPLETO-2419008

Acórdão 10864/2020 - Segunda Câmara

ANDRÉ DE CARVALHO

Trata-se de tomada de contas especial instaurada pelo então Ministério do Desenvolvimento da Ciência, Tecnologia e Inovação (MCTI) em desfavor de Evaneide Antônia de Melo (gestão: 2009-2012) e de Pedro Gildevan Coelho Melo (gestões:2005-2008 e 2013-2016) , como ex-prefeitos de Santa Filomena - PE, diante da parcial impugnação dos dispêndios inerentes ao Convênio nº 01.0024.00/2006 destinado a apoiar o "desenvolvimento sustentável da indústria de processamento da mandioca" sob o valor de R$ 241.015,60 pelo aporte de R$ 219.015,60 em recursos federais e de R$ 22.000,00 em recursos da contrapartida. 
2. 	Após a análise final do feito, o auditor federal da Secex-TCE lançou o seu parecer conclusivo à Peça 35 (fls. 1/9) , com a anuência dos dirigentes da unidade técnica (Peças nos 36 e 37) , nos seguintes termos:
"Cuidam os autos de Tomada de Contas Especial (TCE) instaurada pelo Ministério do Desenvolvimento da Ciência, Tecnologia e Inovação (MCTI) , em desfavor do Sr. Pedro Gildevan Coelho Melo (CPF XXX.791.454-XX) e da Sra. Evaneide Antônia de Melo (CPF XXX.124.154-XX) , exprefeitos do Município de Santa Filomena/PE, em razão da impugnação parcial de despesas referentes ao Convênio 01.0024.00/2006, celebrado com aquele município. 
Histórico
2. O Convênio 01.0024.00/2006, celebrado em 29/6/2006, teve por objeto o apoio ao projeto de desenvolvimento sustentável da indústria de processamento da mandioca, incentivando inovações e promovendo a inclusão social por meio da implantação de unidade industrial com tratamento de efluentes e ajustada a modernas condições de comercialização do produto, conforme estabeleceu o Plano de Trabalho (peça 1, p. 359-367) . Sua vigência foi estipulada para o período de 29/6/2006 a 29/3/2011, incluindo prorrogações por meio de termos aditivos (peça 1, p. 181-183, 285-287, 353-354, 375-377) . 
3. O objeto do convênio foi segregado em duas metas, quais sejam: construção de um galpão para ser utilizado como casa de farinha, incluindo suas instalações e compra de equipamentos permanentes; e realização de cursos de capacitação dos agricultores e produtores e de organização de sistema de comercialização. 
4. Consoante disposto na Cláusula Quinta do Termo de Convênio (peça 1, p. 95-109) , os recursos financeiros para execução do objeto foram orçados em R$ 241.015,60, com a seguinte composição: R$ 22.000,00 de contrapartida do Convenente; e R$ 219.015,60 à conta da Concedente, tendo sido efetivamente liberados, conforme ordens bancárias 2007OB904631 (23/11/2007) , no valor de R$ 148.365,60 (peça 1, p. 119) , e 2007OB905409 (26/12/2007) , no valor de R$ 70.650,00 (peça 1, p. 121) . 
5. Após análise documental e visita in loco, por meio do Relatório de Visita Técnica 16/2012, de 1º/10/2012 (peça 2, p. 344-362) ; do Parecer Técnico 18/2012, de 23/10/2012 (peça 2, p. 378-383) , do Parecer Financeiro 30/2014 (peça 3, p. 72-76) ; do Relatório de Visita Técnica 10/2015, de 27/2/2015 (peça 3, p. 210-216) ; do Parecer Técnico Complementar 2/2015, de 2/4/2015 (peça 3, p 232-241) ; do Parecer Financeiro 91/2015, de 4/5/2015 (peça 3, p. 244-248) ; e do Parecer Financeiro 141/2015, de 2/7/2015 (peça 3, p. 262-268) , o Ministério concluiu que a execução física do objeto do convênio não foi cumprida e os objetivos não foram alcançados. 
6. Considerando a inexecução física do objeto, o Ministério decidiu pela glosa de todas as despesas efetuadas com recursos do convênio constantes do quadro a seguir, conforme consta do Parecer 91/2015, de 4/5/2015 (peça 3, p. 244-248) e documentação de despesas juntadas aos autos (peça 2, p. 96; 108-112; 122, 132) (...) 
7. No Relatório de TCE 8/2015, de 13/8/2015 (peça 3, p 280-308) , em que os fatos estão circunstanciados, a responsabilidade pelo dano causado ao erário foi atribuída à Sra. Evaneide Antônia de Melo, pelo valor original de R$ 113.780,00 e ao Sr. Pedro Gildevan Coelho Melo, pelo valor original de R$ 47.738,64, ex-prefeitos, haja vista que foram considerados os responsáveis pela execução do convênio e pela apresentação da prestação de contas final, apurando-se como prejuízo o montante original de R$ 161.518,64, já descontado o valor de R$ 135.462,50, referente à devolução aos cofres federais efetuada em 26/2/2013 (peça 3, p. 110, 144-158) . 
8. Os responsáveis foram devidamente notificados da instauração da TCE e da cobrança do débito, bem como para apresentar informações, justificativas ou defesas por meio dos Ofícios 289/2014, 290/2014, 291/2014, 226/2015, 227/2015, 228/2015, dentre outros, emitidos pelo Ministério (peça 3, p. 78-82, 250, 252, 258) , contudo não apresentaram defesa e não recolheram aos cofres públicos o valor do débito. O Relatório do TCE concluiu que foram esgotadas as providências administrativas com vistas ao ressarcimento do dano ao erário (peça 3, p. 304) . 
9. Encaminhados os autos à Secretaria Federal de Controle Interno (SFCI) , foram emitidos o Relatório de Auditoria, o Certificado de Auditoria e o Parecer do Dirigente do Órgão de Controle Interno concluindo pela irregularidade das contas do responsável (peça 3, p. 314-318 e 319-320) , tendo a autoridade ministerial tomado ciência dos fatos (peça 3, p. 327) e encaminhado o processo a esta Corte de Contas, nos termos do art. 71, inciso II, da Constituição Federal; art. 1º, inciso I, da Lei 8.443/1992 e art. 82 do Decreto-Lei 200, de 25/2/1967. 
10. Posteriormente, em abril de 2016, a CGU encaminhou a este Tribunal documentos enviados pelo prefeito de Santa Filomena/PE para anexação aos presentes autos (peça 5) . Foi juntada a documentação superveniente informando do cumprimento da meta 2 do plano de trabalho (cursos de capacitação) e requisitando a reanálise da prestação de contas do aludido convênio, com a sua consequente aprovação para os devidos fins. 
11. Após exame da Secex-PE, por meio da instrução acostada na peça 7 dos presentes autos, foi proposto o arquivamento do processo, haja vista a conclusão pela inexistência do dano ao erário imputado aos responsáveis, Sra. Evaneide Antônia de Melo e Sr. Pedro Gildevan Coelho Melo, pressuposto essencial para a instauração de tomadas de contas especial, nos termos do art. 5º, inciso I, c/c o art. 16, inciso III da Instrução Normativa TCU 71/2012. 
12. Tal proposta foi acompanhada pelo Diretor (peça 8) e pelo Secretário (peça 9) da Unidade Técnica, bem como, pelo egrégio Ministério Público junto ao TCU, conforme despacho na peça 10. 
13. Entretanto, o Exmo. Ministro Relator André de Carvalho, por meio do seu Voto (peça 12) que compôs o Acórdão 5050/2017-TCU-Segunda Câmara (peça 11) , discordou da posição da Unidade Técnica, uma vez que, quanto ao cumprimento da Meta 2, "constatou-se a realização de despesas após o término da vigência do ajuste, não ficando evidenciado, assim, o necessário nexo causal entre os recursos federais aportados e as despesas supostamente incorridas no ajuste" (peça 12, p. 2) . 
14. Ainda, o voto do Ministro Relator pondera que, apesar de restar comprovada a construção do galpão, com a instalação dos equipamentos parcialmente adquiridos, conforme consta no Relatório de Auditoria da CGU (peça 3, p. 210-216) , "a casa de farinha teria sido disponibilizada para poucos agricultores da região, e não para os 300 (trezentos) agricultores almejados no projeto inicial" (peça 12, p. 2) . 
15. Dessa forma, conclui aparentemente não ter sido atingido o objetivo geral do projeto, bem como ausente nexo causal entre os recursos federais transferidos e os cursos de capacitação que compunham a meta 2. 
16. Assim, determinou o Tribunal (Acórdão 5050/2017-TCU-Segunda Câmara, peça 11) a citação dos responsáveis, Sra. Evaneide Antônia de Melo e Sr. Pedro Gildevan Coelho Melo, em relação ao débito nos valores de R$ 113.780,00 e de R$ 47.738,64, respectivamente. 
17. A Secex-PE realizou a citação, por meio dos Ofícios 1345/2017-TCU/SECEX-PE (peça 23) , de 8/8/2017, e 1759/2017-TCU/SECEX-PE (peça 30) , de 16/10/2017, que foram devidamente entregues (peças 27 e 31) , consignando como irregularidade: 
'Ocorrência do Sr. Antonio Melo: não atingimento do objetivo do Convênio 01.0024.00/2006, celebrado entre a Prefeitura Municipal de Santa Filomena/PE e o Ministério do Desenvolvimento da Ciência, Tecnologia e Inovação (MCTI) , qual seja o desenvolvimento sustentável da indústria de processamento da mandioca, com o incentivo a inovações e a promoção da inclusão social, por meio da implantação de unidade industrial com o tratamento de efluentes, salientando que os objetivos específicos do projeto previam o tratamento da manipueira e a capacitação dos produtores, beneficiando diretamente 300 famílias de pequenos agricultores da região. 
Ocorrência do Sr. Pedro: não atingimento do objetivo do Convênio 01.0024.00/2006, celebrado entre a Prefeitura Municipal de Santa Filomena/PE e o Ministério do Desenvolvimento da Ciência, Tecnologia e Inovação (MCTI) , qual seja o desenvolvimento sustentável da indústria de processamento da mandioca, com o incentivo a inovações e a promoção da inclusão social, por meio da implantação de unidade industrial com o tratamento de efluentes, salientando que os objetivos específicos do projeto previam o tratamento da manipueira e a capacitação dos produtores, beneficiando diretamente 300 famílias de pequenos agricultores da região; e realização de despesas relacionadas a cursos de capacitação (meta 2) após o término da vigência do ajuste, não ficando evidenciado, assim, o necessário nexo causal entre os recursos federais aportados e as despesas supostamente incorridas no ajuste'. 
Exame Técnico 
Alegações de Defesa do Sr. Pedro Gildevan Coelho Melo (CPF XXX.791.454-XX) 18. Do documento apresentado pelo responsável em destaque (peça 32) , extraem-se os argumentos de defesa a seguir apresentados. 
19. Primeiramente, o Sr. Pedro Gildevan Coelho Melo se alinha aos argumentos da Secex-PE na primeira instrução preliminar no âmbito do TCU (peça 7) , que propôs o arquivamento da presente TCE, e destaca os seguintes trechos da citada instrução (peça 32, p. 2-3) : 
'16.Em relação à responsabilização, considera-se que os ex-prefeitos devem ser responsáveis pela irregularidade apontada. Este Tribunal entende que compete ao prefeito sucessor apresentar as contas referentes à totalidade dos recursos federais recebidos, mesmo quando parte da execução tenha ocorrido durante o mandato do antecessor, cabendo, no caso de não comprovação da aplicação dos recursos recebidos, citação de ambos, na proporção dos valores executados por cada um, conforme Acórdão 4397/2009-TCU-Primeira Câmara, 6.572/2009-2ª Câmara, 1.737/2008-2ª Câmara, 3.231/2008-1ª Câmara, 3.102/2008-2ª Câmara, 1.233/2007-2ª Câmara e 802/2008-2ª Câmara.
17.Contudo, com a comprovação de curso de capacitação em comercialização para os responsáveis pela unidade de processamento da mandioca, ainda que tenha sido realizado com recursos próprios do município fora da vigência do convênio, considera-se não ser mais apropriado imputar aos responsáveis débito correspondente ao valor total do convênio, pois não seria mais a hipótese de imprestabilidade da fração executada e de frustração total dos objetivos do ajuste. 
18.Com a capacitação dos agricultores (meta 2) que fazem uso da casa de farinha (meta 1 - obras e instalações) construída com recursos do convênio, pode-se considerar que o objeto do convênio alcançou seus principais objetivos, adquirindo condições de ser utilizado como unidade de processamento de mandioca, na forma prevista no plano de trabalho. Nesse sentido, vale mencionar o Relatório de Visita Técnica 10/2015, de 27/2/2015 (peça 3, p. 210-2016) , que já havia concluído sobre a funcionalidade do empreendimento: 
 (...) 
19.Vale reprisar ainda que o convenente já havia procedido à devolução aos cofres públicos o montante de R$ 135.462,50, em 26/2/2013, incluindo rendimentos financeiros, conforme consta da planilha de devoluções (peça 3, p. 158) . 
20.Conclui-se, então, que a presente TCE deve ser arquivada por inexistir dano a ser imputado aos responsáveis, Sra. Evaneide Antônia de Melo e Sr. Pedro Gildevan Coelho Melo, pressuposto essencial para a instauração de tomadas de contas especial, nos termos do art. 5º, inciso I, c/c o art. 16, inciso III da Instrução Normativa TCU 71/2012. 
 (...) 
22.Tendo em vista que o exame da ocorrência que ensejou a instauração da presente TCE evidenciou não haver dano ao erário, pressuposto essencial de constituição e de desenvolvimento válido e regular do processo. cabe propor, desde logo, a título de racionalização administrativa e economia processual, com vistas a evitar que o custo da cobrança seja superior ao valor da importância a ser ressarcida, o arquivamento do processo, com fundamento no art. 93 da Lei 8.443/1992, nos arts. 169, inciso VI, e 212 do Regimento Interno do TCU c/c os arts. 7º, inciso I, e 19 da Instrução Normativa TCU 71/2012 (itens 10 a 21) '. 
20. O responsável alega, com base nos argumentos acima da Secex-PE, que não houve prejuízo aos cofres da União, uma vez que o objeto do convênio foi devidamente atendido, ficando, por consequência, evidente a inexistência de responsabilidade do defendente para realizar qualquer devolução ao erário (peça 32, p. 3-5) . 
21. Além disso, o Sr. Pedro Gildevan Coelho Melo argumenta que, para o ressarcimento de eventual dano ao erário por servidor público, é necessária a presença dos elementos caracterizadores da responsabilidade subjetiva, quais sejam: o ato ilícito, praticado com dolo ou culpa, dano e nexo de causalidade entre estes. 
22. Segundo o ex-prefeito, todos os atos para execução do Convênio, como edital de licitação, execução e fiscalização do contrato, foram realizados por outros servidores, nos quais deveria confiar até que se provasse o contrário (peça 32, p. 5) . 
23. Para ele, admitir que o prefeito deve fiscalizar todos os atos da administração pública, sem confiar nos servidores da administração, iria engessar os trabalhos em prol dos munícipes, de forma que é necessário fazer a delegação de poderes e atribuições (peça 32, p. 5-6) . 
24. Por fim, o defendente afirma que em momento algum foi apontado superfaturamento no contrato ou irregularidade nos preços praticados e requer a improcedência dasirregularidades, isentandoo de qualquer penalidade (peça 32, p. 8-10) . 
Análise das Alegações de Defesa do Sr. Pedro Gildevan Coelho Melo (CPF XXX.791.454-XX) 
25. No que diz respeito ao primeiro argumento do defendente, de que não houve dano ao erário e que, por isso, a TCE deveria ser arquivada, convém apresentar os argumentos do Relator deste feito, Ministro-Substituto André de Carvalho, em seu Voto (peça 12) , o que foi acatado pela Segunda Câmara desta Corte, que prolatou o Acórdão 5050/2017-TCU-Segunda Câmara: 
'13.A realização de despesas para além da vigência do convênio é vedada pela legislação aplicável, tendo o auditor federal destacado, nesse ponto, que: "no presente caso, com a conclusão da análise da prestação de contas e o encerramento da conta específica do convênio, não há como demonstrar o nexo de causalidade entre as despesas realizadas e os recursos transferidos, por meio da congruência entre a movimentação bancária e os comprovantes de despesa apresentados. Com isso, considera-se irregular a execução de despesa em data posterior à vigência do convênio" (item 14, à Peça nº 7, fl. 3) . 
14.Por esse prisma, ainda que não tenha sido inicialmente proposta a imputação de débito aos responsáveis, vez que a unidade técnica nem promoveu a citação, o auditor federal frisou a possibilidade de o referido curso de capacitação em comercialização para os agricultores ter sido realizado com os recursos do próprio município, e não com os recursos federais aportados ao convênio (item 17, à Peça nº 7, fl. 3) , havendo indícios, assim, de desvio dos recursos federais. 
15.Ocorre que, no aludido Relatório de Auditoria da CGU, de 27/10/2015, a despeito de o convenente parecer ter comprovado a construção do galpão, com a instalação dos equipamentos parcialmente adquiridos, a casa de farinha teria sido disponibilizada para poucos agricultores da região, e não para os 300 (trezentos) agricultores almejados no projeto inicial. 
16.Na mesma linha, o objetivo geral do projeto parece não ter sido atingido, vez que ele consistia no desenvolvimento sustentável da indústria de processamento da mandioca, com o incentivo a inovações e a promoção da inclusão social, por meio da implantação de unidade industrial com o tratamento de efluentes, salientando que os objetivos específicos do projeto previam o tratamento da manipueira e a capacitação dos produtores. 
17.Não fosse o bastante, no referido Relatório de Auditoria de 27/10/2015, a CGU salientou que, a despeito da alegação no sentido de que o local estaria disponível para o uso das associações de produtores de mandioca, com o seu possível funcionamento durante certo período de tempo, não restou comprovada a realização dos aludidos cursos de capacitação, nem ficou evidenciada a organização do sistema de comercialização. 
18.Essas falhas apontam, então, para a ocorrência do dano ao erário, ainda mais quando se observa que, no cumprimento da Meta 2, teria havido a comprovação de despesas pela apresentação de documentos emitidos após o término da vigência do ajuste, impedindo, com isso, a devida comprovação do necessário nexo causal entre os recursos federais aportados e as despesas supostamente incorridas no ajuste'. 
26. Em suas alegações de defesa (peça 32) , o Sr. Pedro Gildevan Coelho Melo não trouxe novos elementos que comprovassem o nexo de causalidade entre as despesas realizadas e os recursos transferidos, por meio da congruência entre a movimentação bancária e os comprovantes de despesa apresentados, além de não evidenciar que o projeto atendeu os cerca de trezentos agricultores previstos inicialmente e que a organização do sistema de comercialização foi finalizada. 
27. Em relação ao argumento de que para que esta Corte exija o ressarcimento ao erário público é necessária a comprovação da responsabilidade subjetiva do agente, é importante frisar o que dispõe o art. 93 do Decreto-Lei 200/1967: 
'Art. 93. Quem quer que utilize dinheiros públicos terá de justificar seu bom e regular emprego na conformidade das leis, regulamentos e normas emanadas das autoridades administrativas competentes'. 
28. De acordo com esse dispositivo, constitui ônus do responsável evidenciar o regular emprego da integralidade dos recursos públicos por ele geridos, por meio de documentação consistente, apta a demonstrar cabalmente os gastos efetuados na execução do objeto ajustado. 
29. Além disso, ao assinar o convênio, o Sr. Pedro Gildevan Coelho Melo assumiu a responsabilidade pela execução do objeto do Convênio conforme estabelecido no Plano de Trabalho, de acordo com a Cláusula Terceira, inciso I, sobretudo, e demais Cláusulas do Termo do Convênio e documentos do Projeto apresentados. 
30. No que se refere ao argumento de que todos os atos para execução do Convênio foram realizados por outros servidores, o ex-prefeito não apresentou qualquer documento para que pudesse se eximir da responsabilidade ora imputada. 
31. Quanto à última alegação do defendente, de que em momento algum foi apontado superfaturamento, cabe salientar que o não atingimento do objetivo do Convênio pactuado e a não comprovação do bom uso dos recursos públicos são motivos suficientes para a imputação de débito por essa Corte aos agentes públicos responsáveis, independentemente da existência de superfaturamento. 
32. Diante de todo o exposto, os argumentos apresentados pelo Sr. Pedro Gildevan Coelho Melo em suas alegações de defesa não lograram êxito em afastar as irregularidades apontadas no âmbito do presente processo. 
33. Vale ressaltar que a pretensão punitiva do TCU, conforme Acórdão 1441/2016-TCU-Plenário, que uniformizou a jurisprudência acerca dessa questão, subordina-se ao prazo geral de prescrição indicado no art. 205 do Código Civil, que é de dez anos, contado da data de ocorrência da irregularidade sancionada, nos termos do art. 189 do Código Civil, sendo este prazo interrompido pelo ato que ordenar a citação, a audiência ou a oitiva do responsável. No caso em exame, não ocorreu a prescrição, uma vez que a liberação dos recursos ocorreu em 23/11/2007 e 26/12/2007 e o ato que ordenou a citação ocorreu em 6/6/2017 (peça 11) . 
34. Por fim, não há nos autos elementos para que se possa efetivamente aferir e reconhecer a ocorrência de boa-fé na conduta do Sr. Pedro Gildevan Coelho Melo, podendo este Tribunal, desde logo, proferir o julgamento de mérito pela irregularidade das contas, nos termos dos §§ 2º e 6º do art. 202 do Regimento Interno do TCU. 
35. Sendo assim, propõe-se a rejeição de seus argumentos, o julgamento pela irregularidade das contas com a consequente imputação de débito, bem como, a aplicação da multa prevista no art. 57 da Lei 8.443/1992. 
36. O valor imputado ao Sr. Pedro Gildevan Coelho corresponde ao montante pago no seu período de gestão e diz respeito à construção do galpão industrial utilizado como casa de farinha comunitária, conforme nota fiscal 38 no valor de R$ 47.738,64 (peça 2, p. 122) e boletim de medição da obra (peça 2, p. 123) . 
Análise da Responsabilidade da Sra. Evaneide Antônia de Melo (CPF XXX.124.154-XX) - Revelia 
37. A correspondência contendo o ofício de citação da Sra. Evaneide Antônia de Melo (peça 23) foi devidamente entregue (peça 27) . No entanto, a responsável não apresentou, até a presente data, suas alegações de defesa referente às irregularidades que lhe foram imputadas, e nem recolheu o débito apontado. 
38. Nos processos do TCU, a revelia não leva à presunção de que seriam verdadeiras todas as imputações levantadas contra os responsáveis, diferentemente do que ocorre no processo civil, em que a revelia do réu opera a presunção da verdade dos fatos narrados pelo autor. Dessa forma, a avaliação da responsabilidade do agente não pode prescindir da prova existente no processo ou para ele carreada. 
39. Ao não apresentar sua defesa, a responsável deixou de produzir prova da regular aplicação dos recursos sob sua responsabilidade, em afronta às normas que impõem aos gestores públicos a obrigação legal de, sempre que demandados pelos órgãos de controle, apresentar os documentos que demonstrem a correta utilização das verbas públicas, a exemplo do contido no art. 93 do Decreto-Lei 200/67: 'Quem quer que utilize dinheiros públicos terá de justificar seu bom e regular emprego na conformidade das leis, regulamentos e normas emanadas das autoridades administrativas competentes.' 
40. Mesmo com as alegações de defesa não sendo apresentadas, considerando o princípio da verdade real que rege esta Corte, procurou-se buscar, em manifestações da responsável na fase interna desta Tomada de Contas Especial, se havia algum argumento que pudesse ser aproveitado a seu favor. 
41. No entanto, não constam dos autos nenhum argumento apresentado na fase interna que pudesse ser aproveitado para elidir as irregularidades apontadas. 
42. Vale ressaltar que a pretensão punitiva do TCU, conforme Acórdão 1441/2016-TCU-Plenário, que uniformizou a jurisprudência acerca dessa questão, subordina-se ao prazo geral de prescrição indicado no art. 205 do Código Civil, que é de dez anos, contado da data de ocorrência da irregularidade sancionada, nos termos do art. 189 do Código Civil, sendo este prazo interrompido pelo ato que ordenar a citação, a audiência ou a oitiva do responsável. No caso em exame, não ocorreu a prescrição, uma vez que a liberação dos recursos ocorreu em 23/11/2007 e 26/12/2007 e o ato que ordenou a citação ocorreu em 6/6/2017 (peça 11) . 
43. Assim, não havendo manifestação da Sra. Evaneide Antônia de Melo no presente processo acerca das irregularidades imputadas, não há elementos para que se possa efetivamente aferir e reconhecer a ocorrência de boa-fé na conduta da responsável, podendo este Tribunal, desde logo, proferir o julgamento de mérito pela irregularidade das contas, nostermos dos §§ 2º e 6º do art. 202 do Regimento Interno do TCU. 
44. Dessa forma, a Sra. Evaneide Antônia de Melo (CPF XXX.124.154-XX) deve ser considerada revel, nos termos do art. 12, §3º, da Lei 8.443/1992, devendo as contas serem julgadas irregulares, condenando-a ao débito apurado no valor de R$ 113.780,00 (valor histórico) e aplicando-lhe a multa prevista no art. 57 da Lei 8.443/1992. 
45. O valor do débito imputado à Sra. Evaneide Antônia de Melo corresponde ao montante pago no seu período de gestão e diz respeito à compra de equipamentos utilizados no galpão industrial (peça 2, p. 132) e de quatrocentas toneladas de matéria prima (mandioca) de forma a proporcionar o início do processo de organização do sistema de comercialização (peça 2, p. 112) . Apesar de terem sido adquiridos os insumos, não há nos autos qualquer documentação comprobatória das atividades de comercialização dos produtos manufaturados na casa de farinha.
Conclusão
46. A partir dos elementos constantes dos autos, conclui-se que devem ser rejeitadas as alegações de defesa do Sr. Pedro Gildevan Coelho Melo, ex-Prefeito Municipal de Santa Filomena/PE nas gestões 2005-2008 e 2013-2016. 
47. Além disso, verifica-se que, após a válida e regular citação da Sra. Evaneide Antônia de Melo nesta instância de controle externo, operou em seu desfavor a revelia, não constando dos autos nenhum argumento apresentado na fase interna que pudesse ser aproveitado para elidir as irregularidades que lhe foram imputadas. 
48. Ademais, inexistem nos autos elementos que demonstrem boa-fé dos responsáveis ou a ocorrência de outras excludentes de culpabilidade. 
49. Impõe-se, assim, o julgamento pela irregularidade das contas do Sr. Pedro Gildevan Coelho Melo (CPF XXX.791.454-XX) , ex-Prefeito Municipal de Santa Filomena/PE (gestões 2005-2008 e 2013- 2016) , e da Sra. Evaneide Antônia de Melo (CPF XXX.124.154-XX) , ex-Prefeita Municipal de Santa Filomena/PE (gestão 2009-2012) , nos termos do art. 202, § 6º, do Regimento Interno/TCU, procedendose à condenação dos débitos apurados, assim como a imputação da multa prevista no art. 57 da Lei 8.443/1992. 
Proposta de Encaminhamento 
50. Diante do exposto, submetem-se os autos à consideração superior, propondo: 
a) rejeitar as alegações de defesa do Sr. Pedro Gildevan Coelho Melo (CPF XXX.791.454-XX) ; 
b) julgar irregulares, nos termos do arts. 1º, inciso I, e 16, inciso III, alínea 'c', e 19, caput, da Lei 8.443/1992, c/c o art. 209, inciso III, do Regimento Interno, as contas do Sr. Pedro Gildevan Coelho Melo, CPF XXX.791.454-XX, condenando-o ao pagamento da importância a seguir especificada, atualizada monetariamente e acrescida dos juros de mora, calculados a partir da data discriminada até a efetiva quitação do débito, fixando-lhe o prazo de quinze dias, para que comprove, perante o Tribunal, o recolhimento da referida quantia aos cofres Tesouro Nacional, nos termos do art. 23, inciso III, alínea "a", da citada lei:
	Valor Original (R$) 
	Data da Ocorrência
	Débito/Crédito
	Motivação

	47.738,64
	26/9/2008
	Débito
	não atingimento do objeto do convênio

c) considerar revel a Sra. Evaneide Antônia de Melo (CPF XXX.124.154-XX) , para todos os efeitos, dando-se prosseguimento ao processo, com fulcro no art. 12, § 3º, da Lei n. 8.443/92; 
d) julgar irregulares, nos termos do arts. 1º, inciso I, e 16, inciso III, alínea 'c', e 19, caput, da Lei 8.443/1992, c/c o art. 209, inciso III, do Regimento Interno, as contas da Sra. Evaneide Antônia de Melo, CPF XXX.124.154-XX, condenando-a ao pagamento da importâncias a seguir especificadas, atualizadas monetariamente e acrescidas dos juros de mora, calculados a partir das datas discriminadas até a efetiva quitação do débito, fixando-lhe o prazo de quinze dias, para que comprove, perante o Tribunal, o recolhimento das referidas quantias aos cofres Tesouro Nacional, nos termos do art. 23, inciso III, alínea "a", da citada lei:
	Valor Original (R$) 
	Data da Ocorrência
	Débito/Crédito
	Motivação

	53.780,00
	6/1/2009
	Débito
	não atingimento do objeto do convênio

	60.000,00
	26/1/2011
	Débito
	não atingimento do objeto do convênio

e) aplicar individualmente ao Sr. Pedro Gildevan Coelho Melo (CPF XXX.791.454-XX) e a Sra. Evaneide Antônia de Melo (CPF XXX.124.154-XX) a multa prevista no artigo 57 da Lei 8.443/1992, fixando-lhes o prazo de quinze dias, a contar da notificação, para que comprovem, perante o Tribunal (art. 214, III, a, do Regimento Interno do TCU) , o recolhimento das dívidas aos cofres do Tesouro Nacional, atualizadas monetariamente desde a data do acórdão proferido por este Tribunal até a do efetivo recolhimento, se pagas após o vencimento, na forma da legislação em vigor; 
f) autorizar, desde logo, a cobrança judicial das dívidas, caso não atendidas as notificações, na forma do disposto no art. 28, inciso II, da Lei 8.443/1992; 
g) autorizar também, desde logo, se requerido, com fundamento no art. 26 da Lei 8.443, de 1992 c/c o art. 217 do Regimento Interno, o parcelamento da dívida em até 36 parcelas mensais e consecutivas, nos termos do art. 26 da Lei 8.443/1992 c/c do art. 217 do Regimento Interno, fixando-lhe o prazo de quinze dias, a contar do recebimento da notificação, para comprovar perante o Tribunal o recolhimento da primeira parcela, e de trinta dias, a contar da parcela anterior, para comprovar os recolhimentos das demais parcelas, devendo incidir sobre cada valor mensal, atualizado monetariamente, os juros de mora devidos, no caso do débito, na forma prevista na legislação em vigor; 
h) encaminhar cópia do Acórdão que vier a ser prolatado ao Ministério do Desenvolvimento da Ciência, Tecnologia, Inovações e Comunicações (MCTIC) , e, nos termos do § 3º do art. 16 da Lei 8.443/1992 c/c o § 7º do art. 209 do Regimento Interno do TCU, à Procuradoria da República no Estado de Pernambuco, para adoção das medidas cabíveis, informando-lhe que o inteiro teor da decisão pode ser consultado no endereço www.tcu.gov.br/acordaos."
3.	Enfim, por intermédio do Exmo. Sr. Procurador Júlio Marcelo de Oliveira, o MPTCU anuiu à aludida proposta da unidade técnica, tendo consignado o seu parecer à Peça 38 (fls. 1/2) nos seguintes termos:
" (...) Em face do que restou apurado nos autos, o Ministério Público de Contas, tendo em vista especificamente a confirmação das imputações contidas nos ofícios de citação dirigidos aos responsáveis em cumprimento ao Acórdão 5050/2017-TCU-Segunda Câmara de relatoria do Ministro André Luís de Carvalho, consoante demonstrado pela unidade técnica (itens 25 a 36 e 37 a 45 da instrução de peça 35) , manifesta-se de acordo com a proposta de encaminhamento apresentada pela Secretaria de Secretaria de Controle Externo de Tomada de Contas Especial, no sentido de: 
a) rejeitar as alegações de defesa do Sr. Pedro Gildevan Coelho Melo (CPF XXX.791.454-XX) ; 
b) julgar irregulares, com suporte nos arts. 1º, inciso I, e 16, inciso III, alínea "c", e 19, caput, da Lei 8.443/1992, c/c o art. 209, inciso III, do Regimento Interno, as contas do sr. Pedro Gildevan Coelho Melo, CPF XXX.791.454-XX, condenando-o ao pagamento da importância a seguir especificada, atualizada monetariamente e acrescida dos juros de mora, calculados a partir da data discriminada até a efetiva quitação do débito, fixando-lhe o prazo de quinze dias, para que comprove, perante o Tribunal, o recolhimento da referida quantia aos cofres Tesouro Nacional, nos termos do art. 23, inciso III, alínea "a", da citada lei:
	Valor Original (R$) 
	Data da Ocorrência

	47.738,64
	26/9/2008

c) considerar revel a sra. Evaneide Antônia de Melo (CPF XXX.124.154-XX) , para todos os efeitos, dando-se prosseguimento ao processo, com fulcro no art. 12, § 3º, da Lei n. 8.443/92; 
d) julgar irregulares, com suporte nos arts. 1º, inciso I, e 16, inciso III, alínea "c", e 19, caput, da Lei 8.443/1992, c/c o art. 209, inciso III, do Regimento Interno, as contas da sra. Evaneide Antônia de Melo, CPF XXX.124.154-XX, condenando-a ao pagamento das importâncias a seguir especificadas, atualizadas monetariamente e acrescidas dos juros de mora, calculados a partir das datas discriminadas até a efetiva quitação do débito, fixando-lhe o prazo de quinze dias, para que comprove, perante o Tribunal, o recolhimento das referidas quantias aos cofres Tesouro Nacional, nos termos do art. 23, inciso III, alínea "a", da citada lei:
	Valor Original (R$) 
	Data da Ocorrência

	53.780,00
	6/1/2009

	60.000,00
	26/1/2011

e) aplicar individualmente ao sr. Pedro Gildevan Coelho Melo (CPF XXX.791.454-XX) e a Sra. Evaneide Antônia de Melo (CPF XXX.124.154-XX) a multa prevista no artigo 57 da Lei 8.443/1992, fixando-lhes o prazo de quinze dias, a contar da notificação, para que comprovem, perante o Tribunal (art. 214, III, a, do Regimento Interno do TCU) , o recolhimento das dívidas aos cofres do Tesouro Nacional, atualizadas monetariamente desde a data do acórdão proferido por este Tribunal até a do efetivo recolhimento, se pagas após o vencimento, na forma da legislação em vigor; 
f) autorizar, desde logo, a cobrança judicial das dívidas, caso não atendidas as notificações, na forma do disposto no art. 28, inciso II, da Lei 8.443/1992; 
g) autorizar também, desde logo, se requerido, com fundamento no art. 26 da Lei 8.443, de 1992 c/c o art. 217 do Regimento Interno, o parcelamento da dívida em até 36 parcelas mensais e consecutivas, nos termos do art. 26 da Lei 8.443/1992 c/c do art. 217 do Regimento Interno, fixando-lhe o prazo de quinze dias, a contar do recebimento da notificação, para comprovar perante o Tribunal o recolhimento da primeira parcela, e de trinta dias, a contar da parcela anterior, para comprovar os recolhimentos das demais parcelas, devendo incidir sobre cada valor mensal, atualizado monetariamente, os juros de mora devidos, no caso do débito, na forma prevista na legislação em vigor; 
h) encaminhar cópia do Acórdão que vier a ser prolatado ao Ministério do Desenvolvimento da Ciência, Tecnologia, Inovações e Comunicações (MCTIC) , e, nos termos do § 3º do art. 16 da Lei 8.443/1992 c/c o § 7º do art. 209 do Regimento Interno do TCU, à Procuradoria da República no Estado de Pernambuco, para adoção das medidas cabíveis, informando-lhe que o inteiro teor da decisão pode ser consultado no endereço www.tcu.gov.br/acordaos".
É o Relatório.

não há.

Procurador Júlio Marcelo de Oliveira.

TOMADA DE CONTAS ESPECIAL. CONVÊNIO. PARCIAL IMPUGNAÇÃO DOS DISPÊNDIOS. EXECUÇÃO DE DISPÊNDIOS PARA ALÉM DA VIGÊNCIA DO CONVÊNIO. ausência do necessário nexo causal entre os valores federais repassados e os dispêndios supostamente incorridos no ajuste. CITAÇÃO DOS RESPONSÁVEIS. REJEIÇÃO DAS ALEGAÇÕES DE DEFESA DE UM RESPONSÁVEL. REVELIA DA OUTRA RESPONSÁVEL. CONTAS IRREGULARES. DÉBITO. MULTA.

TOMADA DE CONTAS ESPECIAL (TCE)

Secretaria de Controle Externo de Tomada de Contas Especial (Secex-TCE).

Trata-se de tomada de contas especial instaurada pelo então Ministério do Desenvolvimento da Ciência, Tecnologia e Inovação (MCTI) em desfavor de Evaneide Antônia de Melo (gestão: 2009-2012) e de Pedro Gildevan Coelho Melo (gestões:2005-2008 e 2013-2016) , como ex-prefeitos de Santa Filomena - PE, diante da parcial impugnação dos dispêndios inerentes ao Convênio nº 01.0024.00/2006 destinado a apoiar o "desenvolvimento sustentável da indústria de processamento da mandioca" sob o valor de R$ 241.015,60 pelo aporte de R$ 219.015,60 em recursos federais e de R$ 22.000,00 em recursos da contrapartida. 
2.	Como visto, a vigência do ajuste teria transcorrido durante o período de 29/6/2006 a 29/3/2011, com o prazo fatal para a prestação de contas final do ajuste fixado em 28/5/2011.
3.	O Relatório de TCE nº 8/2015 (Peça nº 3, fls. 280/308) assinalou a responsabilidade pelo dano ao erário em desfavor de Evaneide Antônia de Melo pela quantia de R$ 113.780,00 e de Pedro Gildevan Coelho Melo pelo valor de R$ 47.738,64, destacando que a prestação de contas não foi aprovada pela área técnica em face do não cumprimento dos objetivos ajustados.
4.	No âmbito do TCU, o auditor federal destacou, no entanto, que, em fevereiro de 2016, o Sr. Pedro Gildevan Coelho Melo teria encaminhado à CGU a documentação complementar (Peça nº 5) consistente nas notas de empenho e na lista de presença assinada pelos participantes do curso de capacitação para mandiocultores, com o nome e o documento de identificação, além de registros fotográficos, indicando o cumprimento integral da Meta 2. 
5.	Por essa linha, diante da suposta comprovação do curso de capacitação em comercialização para os responsáveis pela unidade de processamento da mandioca, o auditor federal suscitou que não mais subsistiria a imprestabilidade da fração executada e a total frustração dos objetivos ajustados. 
6. 	A unidade técnica propôs, então, o arquivamento da presente TCE, ante a ausência de pressupostos de constituição de desenvolvimento válido e regular do processo, nos termos do art. 212 do RITCU, tendo o MPTCU anuído a essa proposta.
7.	Ocorre, todavia, que, como salientei na fundamentação do Acórdão 5050/2017-TCU-Segunda Câmara (Peça 11) , a despeito de não ter sido inicialmente proposta a imputação de débito aos responsáveis, diante da ausência de citação, não teria restado afastada nos autos a possibilidade de o referido curso de capacitação em comercialização para os agricultores ter sido realizado com os recursos do próprio município, e não com os recursos federais aportados ao convênio (item 17 à Peça nº 7, fl. 3) , subsistindo os indícios, assim, de desvio dos recursos federais.
8.	Não fosse o bastante, no Relatório de Auditoria de 27/10/2015, a CGU salientou que, a despeito da alegação de o local estar disponível para o uso das associações de produtores de mandioca, com o seu possível funcionamento durante certo período de tempo, não restou comprovada a realização dos aludidos cursos de capacitação, nem ficou evidenciada, tampouco, a organização do sistema de comercialização.
9.	Na mesma esteira, como anotei no item 18 da fundamentação do Acórdão 5050/2017-TCU-Segunda Câmara, essas falhas apontariam, então, para a ocorrência do dano ao erário, até porque, no cumprimento da referida Meta 2, teria sido promovida a suposta comprovação dos dispêndios pela estranha apresentação de documentos emitidos após o término da vigência do ajuste, impedindo, com isso, a devida comprovação do necessário nexo causal entre os recursos federais aportados e os dispêndios supostamente incorridos no ajuste.
10.	Desse modo, nos termos do item 9.1 do Acórdão 5050/2017-TCU-Segunda Câmara, o TCU determinou a citação de Evaneide Antônia de Melo e de Pedro Gildevan Coelho Melo em face do dano ao erário apontado nos autos.
11.	A unidade técnica promoveu, assim, a citação dos responsáveis (Peças 23 e 30) , mas, a despeito da regular citação, a Sra. Evaneide Antônia de Melo não apresentou as suas alegações de defesa, nem, tampouco, efetuou o recolhimento do débito, passando à condição de revel perante o TCU, nos termos do art. 12, § 3º, da Lei nº  8.443, de 1992, ao passo que o Sr. Pedro Gildevan Coelho Melo acostou as suas alegações de defesa à Peça 32.
12.	De todo modo, após a análise final do feito (Peça 35) , a unidade técnica propôs a irregularidade das contas para condenar os responsáveis em débito e em multa, tendo o MPTCU anuído a essa proposta.
13.	Incorporo os pareceres da unidade técnica e do MPTCU a estas razões de decidir.
14.	A unidade técnica evidenciou que o Sr. Pedro Gildevan Coelho Melo não apresentou os novos elementos tendentes a comprovar o referido nexo causal por meio da congruência entre a movimentação bancária e os comprovantes de dispêndios apresentados, além de não evidenciar que o projeto teria atendido os aproximadamente 300 (trezentos) agricultores previstos inicialmente, não tendo evidenciado, ainda, que a organização do sistema de comercialização teria sido finalizada.
15.	Por esse prisma, em sintonia com o item 15 da fundamentação do Acórdão 5050/2017-TCU-Segunda Câmara, a despeito de o gestor ter indicado a construção do galpão, com a instalação dos equipamentos parcialmente adquiridos, a casa de farinha teria sido disponibilizada em prol de poucos agricultores na região, e não em favor dos 300 (trezentos) agricultores almejados pelo projeto inicial.
16.	O Sr. Pedro Gildevan Coelho Melo deve responder, pois, pelo dano ao erário correspondente ao montante pago durante a sua gestão em face da suposta construção do galpão industrial utilizado como casa de farinha comunitária, a partir da Nota Fiscal nº 38 sob o valor de R$ 47.738,64 (Peça 2, fl. 122) e do boletim de medição da obra (Peça 2, fl. 123) .
17.	Já a Sra. Evaneide Antônia de Melo deve responder pelo débito sob o valor de R$ 113.780,00 correspondente ao montante pago durante a sua gestão em face da suposta compra de equipamentos utilizados no galpão industrial (Peça 2, fl. 132) , além de quatrocentas toneladas de matéria prima (mandioca) , com vistas a proporcionar o início do processo de organização do sistema de comercialização (Peça 2, fl. 112) , pois, apesar da suposta aquisição dos insumos, não foi apresentada qualquer documentação comprobatória sobre as atividades de comercialização dos produtos manufaturados na casa de farinha.
18.	Bem se sabe, aliás, que a jurisprudência do TCU se firmou no sentido da pessoal responsabilidade do gestor pela comprovação da boa e regular aplicação dos recursos federais recebidos mediante convênio ou instrumentos congêneres, submetendo todo aquele que utiliza ou gerencia os recursos públicos ao dever de demonstrar o correto emprego dos valores federais, nos termos dos arts. 70, parágrafo único, e 37, caput, da Constituição de 1988 e do art. 93 do Decreto-Lei nº 200, de 25 de fevereiro de 1967 (v.g.: Acórdão 1194/2009-TCU-Primeira Câmara, Acórdãos 27/2004, 6.235/2013 e 3.223/2017, da 2ª Câmara, e Acórdãos 11/1997 e 997/2015, do Plenário) .
19. 	Diante de todas essas ierregularidades e, especialmente, da ausência do necessário nexo causal entre os valores federais repassados e os dispêndios supostamente incorridos no ajuste, a ausência dos elementos suficientes para demonstrar a boa e regular aplicação dos recursos federais transferidos deve resultar na presunção legal de dano ao erário e, assim, mostra-se adequada a proposta da unidade técnica para condenar os responsáveis ao pagamento do débito apurado nos autos, aplicando-lhes, ainda, a subsequente multa legal. 
20.	Não se vislumbraria, enfim, a prescrição da pretensão punitiva do TCU no presente caso concreto, pois não teria transcorrido o período superior a dez anos entre a ordem para a citação no âmbito do TCU, em 6/6/2007 (Peça 11) , e a data fatal fixada para a prestação de contas final do ajuste, em 28/5/2011 (Peça 1) , nos termos do Acórdão 1441/2016-TCU-Plenário.
21.	Por meio do referido Acórdão 1.441/2016 proferido pelo Plenário na Sessão Extraordinária de 8/6/2016, o TCU firmou o seu entendimento no sentido de que a prescrição da pretensão punitiva deve seguir a regra geral do prazo decenal, contado a partir do fato, em linha com o art. 205 do Código Civil brasileiro, interrompendo-se a contagem do aludido prazo com a ordem de citação, nos termos do art. 240, caput, da Lei nº 13.105 (Código Processual Civil) , de 2015. 
22. 	Sem prejuízo, no entanto, do respeito a esse entendimento do Tribunal, reitero a minha ressalva já registrada em vários outros julgados do TCU no sentido de que, na ausência de lei específica, o TCU não deveria aplicar qualquer prazo prescricional sobre a referida pretensão punitiva ou, então, na pior das hipóteses, o Tribunal deveria aplicar a regra prescricional fixada pela Lei nº 9.873, de 1999, não só porque ela trata diretamente de prescrição no âmbito do direito administrativo sancionador, mas também porque, entre outras medidas, a aludida lei manda aplicar o prazo prescricional penal, quando a infração administrativa também configure crime, além de determinar expressamente que, no caso de ilícito continuado ou permanente, a contagem do prazo se inicie no dia da cessação do aludido ilícito. 
23. 	A despeito de anotar, então, essa minha posição pessoal, pugno pela aplicação da multa legal em desfavor dos responsáveis, submetendo-me, pois, ao entendimento fixado pelo aludido Acórdão 1441/2016-TCU-Plenário. 
24. 	O TCU deve, portanto, julgar irregulares as contas de Pedro Gildevan Coelho Melo e de Evaneide Antônia de Melo para condená-los ao pagamento do débito apurados nos autos, além de lhes aplicar a subsequente multa legal.
Ante o exposto, pugno pela prolação do Acórdão ora submetido a este Colegiado.
	
TCU, Sala das Sessões, em tagDataSessao.
Ministro-Substituto ANDRÉ LUÍS DE CARVALHO 
Relator